臺灣臺中地方法院民事判決　　　　　　九十年度訴字第二九四二號
　　原　　　告　　辛○○
　　訴訟代理人　　己○○○
　　　　　　　　　壬○○
　　被　　　告　　丙○○
　　訴訟代理人　　乙○○
　　被　　　告　　丁○○
　　訴訟代理人　　戊○○
　　被　　　告　　甲○○
　　訴訟代理人　　庚○○
右當事人間分割共有物事件，本院判決如左：
    主    　文
兩造共有坐落台中縣大甲鎮○○段四八０地號、面積為一千一百一十七平方公尺之土
地，准予分割如附圖甲案所示編號Ａ部分面積一百八十七方公尺分歸原告所有，編號
Ｂ部分面積三百七十二平方公尺分歸被告戊○○所有，編號Ｃ部分面積一百六十六平
方公尺分歸被告丁○○所有，編號Ｄ部分面積二十平方公尺分歸被告甲○○所有，編
號Ｅ部分面積六十七平方公尺及Ｆ部分面積三０五平方公尺分歸被告丙○○所有。
被告戊○○、丁○○、甲○○應各給付原告新台幣壹拾肆萬伍仟捌佰陸拾貳元、柒萬
捌仟壹佰壹拾柒元、壹萬玖仟零肆拾柒元。被告戊○○、丁○○、甲○○應各給付被
告丙○○新台幣壹拾伍萬伍仟壹佰肆拾陸元、捌萬仟零玖拾壹元、貳萬零貳佰伍拾
玖元。
訴訟費用由原告負擔二七００分之四五三，被告戊○○負擔為三分之一，被告丁○○
負擔二七分之四，被告甲○○負擔二七００分之四七，被告丙○○負擔三分之一。
    事    　實
甲、原告方面：
  一、聲明：如主文所示。
　二、陳述：
　　（一）兩造共有坐落於台中縣大甲鎮○○段四八０地號、面積為一千一百一十七
　　　　　平方公尺之土地，原告之應有部分為二七００分之四五三，被告戊○○應
　　　　　有部分為三分之一，被告丁○○應有部分為二七分之四，被告甲○○應有
　　　　　部分為二七００分之四七，被告丙○○應有部分三分之一。原告曾請求被
　　　　　告協議分割共有土地，然分割方法協議未成，而兩造間無不分割之協議，
　　　　　該共有土地亦無使用目的不能分割之情形是原告提起分割共有物之訴。
    （二）按分割共有物之訴，以原物分配於各共有人時除應顧及均衡之原則外並
          須就各共有人應行分得之範圍，例如面積多寡、交通、位置等，予以確定
          ，最高法院五十五年台上字第一九八二號著有判例。如附圖甲案所示編號
          Ｂ部分目前為被告戊○○所有之不動產占有，編號Ｄ部分為被告甲○○占
          用。而編號Ａ相鄰之同地段五五八地號土地為原告所有，與編號Ｂ、Ｃ相
          鄰之同地段四七九、四七六、四七五地號土地為被告戊○○與丁○○共有
          ，與編號Ｄ相鄰之同地段四八一之六地號土地為被告甲○○所有，與編號
          Ｆ相鄰之同地段五六二地號土地為被告丙○○所有，為符合分割共有物均
          衡公平及維持現狀之原則，原告主張以台中縣大甲地政事務所土地復丈成
          果圖之甲案，是最符合全體共有人利益之分割方案，並按鑑定報告書之鑑
          定結果，作為補償共有人間金錢之依據。
  三、證據：提出土地登記謄本影本一件、地籍圖謄本影本一件及戶籍謄本四件為證
      。
乙、被告丙○○方面：
  一、聲明：求為判決駁回原告之訴。
  二、陳述：共有物之原物分割，係各共有人就存在於共有物全部之應有部分互相移
      轉，使各共有人取得各自分得部分之單獨所有權。故原物分割而應以金錢為補
      償者，倘本件分割共有物之分割方案，分得價值較高及分得價值較低之共有人
      均為多數時，該每一分得價值較高之共有人即應就其補償金額對於分得價值較
      低之共有人全體為補償，並依各該短少部分之比例，定其給付金額，始符合共
      有物原物分割為共有物應有部分互相移轉之本旨。從而，其同意以台中縣大甲
      地政事務所土地復丈成果圖之甲案，是最符合全體共有人利益之分割方案，並
      按鑑定報告書之鑑定結果，作為補償共有人間金錢之依據。
丙、被告戊○○、丁○○均未於最後言詞辯論期日到場，惟據其以前到場所為之聲明
    、陳述如左：
  一、聲明：求為判決駁回原告之訴。
  二、陳述：同意原告所提之分割方案，儘量維持建物之現有狀況。
丁、被告甲○○未於最後言詞辯論期日到場，惟據其以前到場所為之聲明、陳述如左
    ：
  一、聲明：求為判決駁回原告之訴。
  二、陳述：同意原告所提之分割方案，儘量維持建物之現有狀況。
戊、本院依職權勘驗現場，並囑託台中縣大甲地政事務所派員會同測量兩造共有土地
    位置、面積及分割方法，製有勘驗筆錄及複丈成果圖附卷。暨囑託華聲企業發展
    公證鑑定研究處鑑定共有物分割方案中各分得部分之土地市價及金錢補償之依據
    ，製有鑑定報告書送院參辦。
    理　　  由
一、被告戊○○、丁○○、甲○○受合法通知，均未於言詞辯論期日到場，核無民事
    訴訟法第三百八十六條所列各款情形，應准原告之聲請，由其一造辯論而為判決
    。
二、本件原告主張坐落於台中縣大甲鎮○○段四八０地號、面積為一千一百一十七平
    方公尺之土地，原告之應有部分為二七００分之四五三，被告戊○○應有部分為
    三分之一，被告丁○○應有部分為二七分之四，被告甲○○應有部分為二七００
    分之四七，被告丙○○應有部分三分之一。而共有人間無法達成協議分割及從無
    不分割特約等情事，有土地登記簿謄本及地籍圖謄本等件為證，復為被告所不爭
    執，自堪信為真實。
三、按各共有人，得隨時請求分割共有物。但因物之使用目的不能分割或契約訂有不
    分割之期限者，不在此限，民法第八百二十三條第一項定有明文。兩造共有土地
    為建地，依其使用目的無不能分割之情事，且兩造間未訂有不分割之特約如前述
    ，核與民法第八百二十三條第一項規定相符，是原告請求分割共有物，應予准許
    。原告主張如附圖甲案所示編號Ｂ部分目前為被告戊○○所有之不動產占有，編
    號Ｄ部分為被告甲○○占用。而編號Ａ相鄰之同地段五五八地號土地為原告所有
    ，與編號Ｂ、Ｃ相鄰之同地段四七九、四七六、四七五地號土地為被告戊○○與
    丁○○共有，與編號Ｄ相鄰之同地段四八一之六地號土地為被告甲○○所有，與
    編號Ｆ相鄰之同地段五六二地號土地為被告丙○○所有等事實，均為被告所不爭
    執，堪信為真實。本院參諸系爭共有土地上之建物之使用情狀、兩造意願及應有
    部分、兩造共有土地之形狀及通行道路等情狀，認原告主張以台中縣大甲地政事
    務所土地復丈成果圖之甲案，作為本件之分割方案，即如附圖甲案所示編號Ａ部
    分面積一百八十七方公尺分歸原告所有，編號Ｂ部分面積三百七十二平方公尺分
    歸被告戊○○所有，編號Ｃ部分面積一百六十六平方公尺分歸被告丁○○所有，
    編號Ｄ部分面積二十平方公尺分歸被告甲○○所有，編號Ｅ部分面積六十七平方
    公尺及Ｆ部分面積三０五平方公尺分歸被告丙○○所有。均能符合各共有人利益
    及維持現狀之原則，況上揭分割方案均為被告所同意。
四、次按共有物之原物分割，依民法第八百二十五條規定觀之，係各共有人就存在於
    共有物全部之應有部分互相移轉，使各共有人取得各自分得部分之單獨所有權。
    故原物分割而應以金錢為補償者，倘分得價值較高及分得價值較低之共有人均為
    多數時，該每一分得價值較高之共有人即應就其補償金額對於分得價值較低之共
    有人全體為補償，並依各該短少部分之比例，定其給付金額，方符共有物原物分
    割為共有物應有部分互相移轉之本旨，最高法院八十五年台上字第二六七六號著
    有判例。原告主張其固同意以如附圖所示甲案，作為本件分割方案，惟應補償共
    有人間分得土地之價值差額，是本院應審究共有人間補償之差額為何。經查：本
    院囑託華聲企業發展公證鑑定研究處鑑定共有物分割方案中各分得部分之土地市
    價及金錢補償之依據，其鑑定結果認如附圖所示之甲案作為本件之分割方案，原
    告之分割價值為七百三十萬八千五百二十一元，持分價值為七百五十五萬一千五
    百四十七元，其價值減損二十四萬三千零二十六元。而被告丙○○之分割價值為
    一千四百七十四萬四千五百七十六元，持分價值為一千五百萬零三千零七十二元
    ，其價值減損二十五萬八千四百九十六元。被告戊○○、丁○○、甲○○之分割
    價值較持分價值，分別增加三十萬一千零八元、十六萬一千二百零八元、三萬九
    千三百零六元。是被告戊○○、丁○○、甲○○應各補償原告十四萬五千八百六
    十二元、七萬八千一百十七元、一萬九千零四十七元。另被告戊○○、丁○○、
    甲○○則應補償被告丙○○十五萬五千一百四十六元、八萬三千零九十一元、二
    萬零二百五十九元等事實，此為兩造所不爭執，並有鑑定報告書附卷可稽。從而
    ，被告戊○○、丁○○、甲○○應按上揭金額補償原告及被告丙○○。
五、綜上所陳，原告依據共有物之法律關係，請求分割兩造共有土地，即屬正當，准
    予分割及定共有人間之補償金錢，各如主文第一、二項所示。
六、據上論結，本件原告之訴為有理由，依民事訴訟法第三百八十五條第一項前段、
    第八十一條第二款、第八十五條第一項後段判決如主文。
中　　　華　　　民　　　國　　九十一　　年　　　九　　　月　　　十三　　日
                                            臺灣臺中地方法院民事第四庭
~B法　　　官　林洲富
右為正本係照原本作成
如不服本判決，應於判決送達後二十日內，向本院提出上訴狀。
中　　　華　　　民　　　國　　九十一　　年　　　九　　　月　　　十三　　日
~B法院書記官
~FO
     附  圖
